---
title: "Lista de Exercícios 1 C"
author: Davi Wentrick Feijó
output: 
  html_document:
    toc: true
    toc_depth: 4
    toc_float: 
      collapsed: false
      smooth_scroll: true
---

Resolver os exercícios 9 , 10 e 16 , páginas 16 a 20 , da $2^{\text {a }}$ edição do livro-texto (2007)

### Exercício 1.9 (p. 16)

Uma amostra de mulheres com sangramento menstrual excessivo tem usado um analgésico para reduzir os efeitos. Um novo analgésico é proposto como mais eficaz. Após o uso:

- 40 mulheres relataram maior alívio com o analgésico padrão  
- 60 mulheres relataram maior alívio com o novo analgésico

#### a) Hipótese

Teste a hipótese de que a probabilidade de maior alívio com o analgésico padrão é igual à do novo analgésico. Relate e interprete o valor de $P$ para a hipótese alternativa bilateral.  
*Dica: Expresse as hipóteses com um único parâmetro. Esse é um teste de sinais (sign test).*

```{r}
# Dados
n <- 100
k <- 60    # sucessos = casos em que o novo analgesico foi melhor

res <- binom.test(x = k, n = n, p = 0.5, alternative = "two.sided")
print(res)
```


```{r echo=FALSE}
# extrair p-value
cat("p-value =", res$p.value, "\n")
```


#### b) Intervalo de Confiança

Construa e interprete um intervalo de confiança de 95% para a probabilidade de maior alívio com o novo analgésico.

```{r}
#IC 95% 
ci <- res$conf.int
cat("IC 95% para p:", round(ci[1],3), "a", round(ci[2],3), "\n")

```


------------------

### Exercício 1.10 (p. 17)

Referente ao exercício anterior: os pesquisadores desejam uma amostra suficientemente grande para estimar a probabilidade de preferência pelo novo analgésico com margem de erro de 0.08, com 95% de confiança.

Se a probabilidade real é 0.75, qual deve ser o tamanho da amostra?

*Dica: Para qual valor de $n$ um intervalo de confiança de 95% tem margem de erro aproximada de 0.08?*

```{r}
# Exercício 1.10 (p.17)
# Queremos margem de erro E = 0.08, nível 95% (z_{α/2} = 1.96), p = 0.75

p0 <- 0.75        # probabilidade suposta
E  <- 0.08        # margem de erro desejada
z  <- qnorm(0.975)  # quantil da Normal para 95% → ≈1.96

# fórmula aproximada para tamanho de amostra em proporção:
n_raw <- (z^2 * p0 * (1 - p0)) / (E^2)

# arredonda para cima, pois n deve ser inteiro
n <- ceiling(n_raw)
```


```{r echo=FALSE}
# mostrar resultado
cat("Cálculo bruto de n  =", round(n_raw,2), "\n",
    "Tamanho mínimo n =", n, "\n")

```


------------------

### Exercício 1.16 (p. 20)

#### a) Função de Log-Verossimilhança

Usando cálculo, é mais fácil maximizar a função log da verossimilhança $L = \log \ell$ do que $\ell$ diretamente. Ambas têm o mesmo ponto de máximo. Calcule $L(\pi)$ para a distribuição binomial (1.1).

Para \(Y\sim\mathrm{Binomial}(n,\pi)\), a verossimilhança é

$$
\ell(\pi)
=\binom{n}{y}\,\pi^y\,(1-\pi)^{\,n-y}.
$$

Logo a **log-verossimilhança** vale

$$
L(\pi)
=\log\ell(\pi)
=\log\binom{n}{y}
\;+\;y\log\pi
\;+\;(n-y)\log(1-\pi).
$$


#### b) Equação de Verossimilhança

Determine o ponto onde o máximo de $L$ ocorre resolvendo a equação de verossimilhança.  
Mostre que a estimativa de máxima verossimilhança é $\hat{p} = y/n$.


A derivada de \(L(\pi)\) é

$$
\frac{dL}{d\pi}
=\frac{y}{\pi}-\frac{n-y}{1-\pi}.
$$

Igualando a zero,

$$
\frac{y}{\pi}-\frac{n-y}{1-\pi}=0
\quad\Longrightarrow\quad
y\,(1-\pi)=\pi\,(n-y)
\quad\Longrightarrow\quad
y = n\pi
\quad\Longrightarrow\quad
\boxed{\hat\pi=\frac{y}{n}}.
$$

------------------

### Exercício 1.18 (p. 15) (DESAFIO!)

Para uma proporção amostral $p$ conhecida, mostre que um valor $\pi_0$ para o qual a estatística de teste  
$$z = \frac{p - \pi_0}{\sqrt{\pi_0(1 - \pi_0)/n}}$$  
assume um valor fixo $z_0$ (ex: 1.96) é solução da equação:

$$(1 + z_0^2/n) \pi_0^2 + (-2p - z_0^2/n)\pi_0 + p^2 = 0$$

Utilize a fórmula da equação quadrática:
$$
x = \frac{-b \pm \sqrt{b^2 - 4ac}}{2a}
$$

Obtenha os limites do intervalo de confiança de 95% da Seção 1.3.4 para a probabilidade de sucesso em um ensaio clínico com 9 sucessos em 10 tentativas.

------------------


Partimos de

$$
z_0
=\frac{p - \pi_0}{\sqrt{\pi_0(1-\pi_0)/n}}
\;\;\Longrightarrow\;\;
z_0^2
=\frac{(p - \pi_0)^2}{\pi_0(1-\pi_0)/n}
\;\;\Longrightarrow\;\;
z_0^2\,\frac{\pi_0(1-\pi_0)}{n}=(p-\pi_0)^2.
$$

Expanda ambos os lados:

$$
\frac{z_0^2}{n}\,\bigl(\pi_0 - \pi_0^2\bigr)
= p^2 - 2p\,\pi_0 + \pi_0^2.
$$

Reorganizando todos os termos para o lado esquerdo:

$$
\underbrace{\Bigl(1 + \frac{z_0^2}{n}\Bigr)}_{a}\,\pi_0^2
\;+\;\underbrace{\Bigl(-2p - \frac{z_0^2}{n}\Bigr)}_{b}\,\pi_0
\;+\;\underbrace{p^2}_{c}
\;=\;0.
$$

Os coeficientes são:

$$
a = 1 + \frac{z_0^2}{n}, 
\quad
b = -2p - \frac{z_0^2}{n}, 
\quad
c = p^2.
$$

Pela fórmula

$$
\pi_0
= \frac{-b \pm \sqrt{b^2 - 4\,a\,c}}{2\,a}\,.
$$

Aqui $p=\tfrac{9}{10}=0.9, n=10, z_0=1.96$. Os coeficientes da quadrática são:

$$
a = 1 + \frac{1.96^2}{10},\quad
b = -2(0.9) - \frac{1.96^2}{10},\quad
c = (0.9)^2.
$$

A seguir, um chunk em R que calcula numericamente \(\pi_L\) e \(\pi_U\):

```{r ci-quadratica, echo=TRUE}
# dados
p <- 9/10
n <- 10
z0 <- 1.96

# coeficientes da quadrática
a <- 1 + z0^2/n
b <- -2*p - z0^2/n
c <- p^2

# cálculo das raízes
disc <- b^2 - 4*a*c
pi_L <- (-b - sqrt(disc)) / (2*a)
pi_U <- (-b + sqrt(disc)) / (2*a)

# mostrar resultado
cat(sprintf("Intervalo de IC 95%%: [%.3f, %.3f]\n", pi_L, pi_U))
```


