---
output: html_document
title: "Atividade 1 — Teste de Independência para Dados Ordinais"
author: ""
date: "`r Sys.Date()`"
---

```{r setup, include=FALSE}
knitr::opts_knit$set(encoding = "UTF-8")
knitr::opts_chunk$set(echo = TRUE)
```

$$
r \;=\;
\frac{
  \displaystyle \sum_{i,j} u_i\,v_j\,n_{ij}
  \;-\;
  \frac{\bigl(\sum_i u_i\,n_{i+}\bigr)\,\bigl(\sum_j v_j\,n_{+j}\bigr)}{n}
}
{
  \sqrt{
    \Bigl(\sum_i u_i^2\,n_{i+} \;-\; \frac{(\sum_i u_i\,n_{i+})^2}{n}\Bigr)\,
    \Bigl(\sum_j v_j^2\,n_{+j} \;-\; \frac{(\sum_j v_j\,n_{+j})^2}{n}\Bigr)
  }
}
$$

```{r, echo=TRUE, message=FALSE}
# Função para calcular o coeficiente de correlação r em tabela ordinal
# nij: matriz de contingencia (linhas x colunas)
# u: vetor de escores para linhas
# v: vetor de escores para colunas
r_ordinal <- function(nij, u, v) {
  ni_plus <- rowSums(nij) #Soma as linhas
  n_plus_j <- colSums(nij) #Soma as colunas
  N <- sum(nij) #Soma tudo (Total Geral)
  #Numerador
  S_uv_n <- sum(outer(u, v) * nij)
  Su_ni <- sum(u * ni_plus)
  Sv_nj <- sum(v * n_plus_j)
  numerador <- S_uv_n - (Su_ni * Sv_nj) / N
  #Denominador
  Su2_ni <- sum(u^2 * ni_plus)
  Sv2_nj <- sum(v^2 * n_plus_j)
  denom_u <- Su2_ni - (Su_ni^2) / N
  denom_v <- Sv2_nj - (Sv_nj^2) / N
  denominador <- sqrt(denom_u * denom_v)
  r <- numerador / denominador
  # estatística de teste M² e p-valor
  M2 <- (N - 1) * r^2
  p_value <- 1 - pchisq(M2, df = 1)
  return(list(r = r, M2 = M2, p_value = p_value))
}
```


```{r, echo=TRUE, message=FALSE}
# Exemplo de uso com a tabela de álcool vs malformação
tabela <- matrix(c(17066,14464,788,126,37,
                48,   38,   5,   1,  1),
              nrow = 5, byrow = FALSE,
              dimnames = list(
                Consumo = c("0","<1","1–2","3–5",">=6"),
                Malformacao = c("Ausente","Presente")
              ))
tabela
```

Exemplo do exercicio

```{r, echo=TRUE, message=FALSE}
u <- c(0,1,2,3,4)     # escores linhas
v <- c(0,1)             # escores colunas
r_ordinal(tabela, u, v)
```

```{r}
# Escores sugeridos
escores1 = 0:4
escores2 = c(0, 0.5, 1.5, 4, 6.5)
escores3 = 1:5
escores4 = seq(2,10,2)
escores5 = 1:5 *10
escores6 = c(1,2,4,7,12)
escores7 = 5:1
escores8 = seq(0,2,0.5)
```


# 2. Teste de Independência

**Hipóteses:**

- H0: Não há associação linear entre o consumo de álcool e malformação.
- H1: Existe uma associação linear (tendência) entre consumo e malformação.

**Estatística do Teste:**

Utilizamos a estatística de Cochran-Armitage (M²), que segue distribuição Qui-Quadrado com 1 grau de liberdade sob H0. O teste foi aplicado aos escores \[0,1,2,3,4\] e \[1,2,4,7,12\].

**Decisão:**

- Para os escores \[0,1,2,3,4\]: p = 0.176 → Não rejeitamos H0.
- Para os escores \[1,2,4,7,12\]: p = 0.0166 → Rejeitamos H0 ao nível de significância de 5%.

**Conclusão:**

Há indícios de tendência linear entre consumo de álcool e malformação congênita **quando os escores são ajustados para refletir aumentos não lineares (1,2,4,7,12)**. Os escores simples não detectam associação significativa.

# 3. Decisão para os demais escores

```{r}
# Lista de escores para linhas
escores_lista <- list(
  escores1 = 0:4,
  escores2 = c(0, 0.5, 1.5, 4, 6.5),
  escores3 = 1:5,
  escores4 = seq(2,10,2),
  escores5 = 1:5 * 10,
  escores6 = c(1,2,4,7,12),
  escores7 = 5:1,
  escores8 = seq(0,2,0.5)
)

# Vetor de escores fixo para colunas
v <- c(0,1)

# Aplicando a função para cada conjunto de escores de linha
res_decisao <- lapply(escores_lista, function(u) r_ordinal(tabela, u, v))

# Convertendo para data frame
res_df <- do.call(rbind, lapply(res_decisao, as.data.frame))
res_df$Decisao <- ifelse(res_df$p_value < 0.05, "Rejeita H0", "Não rejeita H0")
row.names(res_df) <- names(escores_lista)

# Tabela com resultados
knitr::kable(res_df, digits = 4, caption = "Decisão do teste para diferentes escores")
```

# 4. Análise sobre os escores utilizados

Escores diferentes enfatizam diferentes padrões de associação. Escores proporcionais (ex.: 1,2,3,4,5) são invariantes ao teste. Escores não-lineares (1,2,4,7,12) acentuam contrastes e podem detectar associações ocultas com mais sensibilidade. A escolha de escores deve refletir conhecimento prévio ou suposições teóricas plausíveis sobre o aumento do risco com o consumo de álcool.


