---
title: "Exercício - Consumo de Álcool e Mal Formação Congênita"
author: "Davi Wentrick Feijó - 200016806"
date: "`r format(Sys.Date(), '%d/%m/%Y')`"
output:
  html_document:
    toc: true
    number_sections: false
---

```{r setup, include=FALSE}
knitr::opts_chunk$set(echo = TRUE, warning = FALSE, message = FALSE)
library(knitr)
```

A tabela a seguir apresenta os resultados de um estudo prospectivo sobre consumo de álcool pelas mães e mal formação congênita de seus filhos. Após três meses de gravidez, mulheres na amostra completaram um questionário sobre consumo de álcool, medido em número médio de drinques por dia. Após o nascimento das crianças, foram feitas observações sobre a presença ou ausência de mal formação congênita.

```{r data, echo=FALSE}
alcohol <- c("0", "<1", "1-2", "3-5", ">=6")
absente <- c(17066, 14464, 788, 126, 37)
presente <- c(48, 38, 5, 1, 1)
total <- c(17114, 14502, 793, 127, 38)
df <- data.frame(
  Consumo = alcohol,
  Ausente = absente,
  Presente = presente,
  Total = total
)
kable(df, caption = "Consumo de Álcool e Mal formação congênita")
```

## Questões

#### 1. **Identifique as variáveis em estudo e classifique quanto ao tipo.**

#### 2. **Identifique a variável resposta e a explicativa.**

#### 3. **Determine a proporção de presença de mal formação congênita para cada nível de consumo de álcool e analise os resultados obtidos.**

```{r proporcoes}
df$Percentual_Mal_Formacao <- round(100*(df$Presente/df$Total),4)
kable(df)
```

#### 4. **Verifique se a presença de mal formação congênita nos bebês está associada ao nível de consumo de álcool das mães a um nível de significância de 5% e tratando as variáveis como qualitativas nominais.**

```{r}
tab <- rbind(df$Ausente, df$Presente)
dimnames(tab) <- list(Malformacao=c("Ausente","Presente"), Consumo=df$Consumo)
tab
```


```{r}
chi <- chisq.test(tab)
chi
```


##### a) Comente a decisão tomada considerando o nível de significância solicitado. A decisão seria a mesma para outro nível de significância? Qual seria sua recomendação?  
   
##### b) Os pressupostos do teste foram atendidos? O que poderia ser feito?  
   
#### 5. **Refaça o teste utilizado no item 4 agregando categorias para contornar o problema indicado no item 4b.**  
Comente a decisão tomada com relação aos aspectos considerados nos itens 4a e 4b.  
   
```{r}
ntag <- data.frame(
  Consumo=c("0","1+"),
  Ausente=c(df$Ausente[1], sum(df$Ausente[-1])),
  Presente=c(df$Presente[1], sum(df$Presente[-1]))
)
ntag
chisq.test(rbind(ntag$Ausente, ntag$Presente))
```

   
#### 6. **Os resultados dos testes realizados permitem concluir sobre a existência de tendências na associação entre as variáveis considerando o nível de consumo de álcool? Justifique sua resposta.**

#### 7. **Construa tabelas 2 × 2 que permitam medir a associação entre presença de mal formação congênita para cada nível de consumo de álcool em relação a ausência de consumo de álcool. Comente os resultados. Eles sugerem alguma tendência?**

```{r}
for(i in 2:nrow(df)){
  sub <- data.frame(
    Consumo=c(df$Consumo[1],df$Consumo[i]),
    Ausente=c(df$Ausente[1],df$Ausente[i]),
    Presente=c(df$Presente[1],df$Presente[i])
  )
  print(sub)
  print(chisq.test(rbind(sub$Ausente,sub$Presente)))
}
```


