---
title: "Lista Exercícios 1 B - Análise de Dados Categorizados - 1/2025"
author: Davi Wentrick Feijó 
output: 
  html_document:
    toc: true
    toc_depth: 3
    toc_float: 
      collapsed: false
      smooth_scroll: true
---

**Estude os tópico 1.2 do capítulo 1 do livro-texto e as notas de aula e resolva os seguintes exercícios:**

---------------

### Exercício 1

Um curso de treinamento aumenta a produtividade de uma certa população de funcionários em $75\%$ dos casos. Se dez funcionários quaisquer participam desse curso:

#### a) Probabilidades específicas

- i) Exatamente sete funcionários aumentarem a produtividade  
- ii) Não mais do que oito funcionários aumentarem a produtividade  
- iii) Pelo menos três funcionários não aumentarem a produtividade

```{r ex1-a-binomial, echo=TRUE, message=FALSE, warning=FALSE}
# Parâmetros
n <- 10
p <- 0.75

# Distribuição Binomial
# (a.i) P(X = 7)
p_eq_7 <- dbinom(7, size = n, prob = p)

# (a.ii) P(X <= 8)
p_le_8 <- pbinom(8, size = n, prob = p)

# (a.iii) "Pelo menos 3 não aumentarem" = P(X <= 7)
p_le_7 <- pbinom(7, size = n, prob = p)
```

```{r ex1-a-binomial-table, echo=FALSE, message=FALSE, warning=FALSE}
# Exibição dos resultados
resultados <- data.frame(
  Questao = c("P(X = 7)", "P(X <= 8)", "P(X <= 7)"),
  Valor   = c(p_eq_7,     p_le_8,      p_le_7)
)

knitr::kable(resultados, digits = 4, caption = "Resultados do Exercício 1 A")

```

#### b) Esperança e desvio padrão

- Número esperado de funcionários que aumentariam a produtividade  
- Desvio padrão

```{r ex1-b-binomial, echo=TRUE, message=FALSE, warning=FALSE}
# (b) Esperança e desvio-padrão
esperanca <- n * p
desvio <- sqrt(n * p * (1 - p))


```


```{r ex1-b-binomial-table, echo=FALSE, message=FALSE, warning=FALSE}

# Exibição dos resultados
resultados <- data.frame(
  Questao = c( "E[X]", "SD(X)"),
  Valor   = c(esperanca, desvio)
)

knitr::kable(resultados, digits = 4, caption = "Resultados do Exercício 1 B")

```

---------------

### Exercício 2

Numa central telefônica, o número de chamadas chega em média de seis chamadas por minuto. Determinar qual a probabilidade de que num minuto se tenha:

- a) Dez ou mais chamadas  
- b) Menos que nove chamadas  
- c) Entre sete (inclusive) e nove (exclusive) chamadas

```{r ex2-poisson, echo=TRUE, message=FALSE, warning=FALSE}
# Parâmetro
lambda <- 6

# Distribuição Poisson
# (a) P(X >= 10) = 1 - P(X <= 9)
p_ge_10 <- 1 - ppois(9, lambda = lambda)

# (b) P(X < 9) = P(X <= 8)
p_lt_9 <- ppois(8, lambda = lambda)

# (c) P(7 <= X < 9) = P(X <= 8) - P(X <= 6)
p_between_7_8 <- ppois(8, lambda = lambda) - ppois(6, lambda = lambda)
```


```{r ex2-poisson-table, echo=FALSE, message=FALSE, warning=FALSE}
# Monta tabela de resultados
resultados2 <- data.frame(
  Questao = c("P(X >= 10)", "P(X < 9)", "P(7 <= X < 9)"),
  Valor   = c(p_ge_10,      p_lt_9,     p_between_7_8)
)

knitr::kable(resultados2, digits = 4, caption = "Resultados do Exercício 2")

```


---------------

### Exercício 3

Um indivíduo, em certa localidade no interior do país, pode chegar ao emprego utilizando-se apenas de um desses meios de locomoção: ônibus, carro/motocicleta ou bicicleta. Sabe-se que a probabilidade de ele se utilizar do ônibus é de $0{,}6$, de bicicleta $0{,}1$ e de carro/motocicleta $0{,}3$.

#### a) Probabilidade conjunta de uso dos meios

Qual a probabilidade de em uma amostra aleatória de 6 trabalhadores dessa localidade, 3 utilizem ônibus para chegar ao trabalho, 2 carro ou motocicleta e 1 bicicleta?

#### b) Esperança e variância

Qual o número esperado de trabalhadores que utilizam cada um dos meios de locomoção e a variância?

```{r ex3-multinomial, echo=TRUE, message=FALSE, warning=FALSE}
# Parâmetros
n <- 6
probs <- c(bus = 0.6, car = 0.3, bike = 0.1)
valores <- c(3, 2, 1)

# (a) Probabilidade conjunta (usando densidade multinomial)
prob_conjunta <- dmultinom(x = valores, prob = probs)

# (b) Esperança e variância para cada categoria
esperanca <- n * probs
variancia <- n * probs * (1 - probs)
```


```{r ex3-multinomial-table, echo=FALSE, message=FALSE, warning=FALSE}
# Monta a tabela
meios <- names(probs)
tabela_b <- data.frame(
  Esperanca = esperanca,
  Variancia = variancia
)

# Resultados
library(knitr)

sprintf("A probabilidade conjunta de (3, 2, 1) é %.4f.", prob_conjunta)

kable(tabela_b, digits = 4, caption = "Esperança e variância por meio de transporte (Exercício 3b)")

```


---------------

### Exercício 4

Cada uma das 100 questões de múltipla escolha em um exame tem quatro alternativas de resposta possíveis, mas uma resposta correta. Para cada pergunta, um aluno seleciona aleatoriamente uma alternativa como resposta.

#### a) Distribuição de probabilidade

Especifique a distribuição de probabilidade do número de respostas corretas do aluno no exame.

```{r}
# Parâmetros
n <- 100         # número de questões
p <- 1/4         # probabilidade de acertar uma questão ao acaso (1 em 4)

# a) Distribuição de probabilidade
dist <- "Binomial(n = 100, p = 0.25)"
```

```{r echo=FALSE}
cat(sprintf("a) A distribuição de probabilidade é %s.", dist))
```


#### b) Interpretação dos parâmetros

Com base na média e no desvio padrão dessa distribuição, seria surpreendente se o aluno obtenha pelo menos 50 respostas corretas? Explique seu raciocínio.

```{r}
# b) Esperança (média) e desvio padrão
esperanca <- n * p
desvio_padrao <- sqrt(n * p * (1 - p))

# Probabilidade de acertar pelo menos 50 questões
prob_50_ou_mais <- pbinom(49, size = n, prob = p, lower.tail = FALSE)
```


```{r echo=FALSE}
# Exibição dos resultados de forma simples para valores únicos
cat(sprintf("b) O número esperado de acertos é %.2f, com um desvio padrão de %.2f.", esperanca, desvio_padrao))
cat(sprintf("A probabilidade de acertar pelo menos 50 questões é %.4f.", prob_50_ou_mais))
```


```{r echo=FALSE}
# Para a tabela, usamos o kable
library(knitr)
resultados <- data.frame(
  Parâmetro = c("Distribuição", "Esperança", "Desvio Padrão", "P(50 ou mais acertos)"),
  Valor = c(dist, esperanca, desvio_padrao, prob_50_ou_mais)
)

# Imprimir a tabela
kable(resultados, digits = 4, caption = "Resultados do Exercício 4")

```


---------------

*(Exercício 3, página 17, da 2$^{a}$ edição do livro-texto (2007))*

### Exercício 5

Numa placa de microscópio com área dividida em quadrados de $1\ \mathrm{mm}^2$, encontram-se em média 4 colônias por $\mathrm{mm}^2$.

#### a) Distribuição de probabilidade

Especifique a distribuição de probabilidade do número de colônias por $\mathrm{mm}^2$.

```{r}
# Parâmetro da distribuição de Poisson
lambda <- 4  # média de colônias por mm²

# a) Distribuição de probabilidade
distribuicao <- "Poisson(λ = 4)"
```

```{r echo=FALSE}
cat(sprintf("a) A distribuição de probabilidade é %s.", distribuicao))
```


#### b) Probabilidade de exatamente uma colônia

```{r}
# b) Probabilidade de exatamente uma colônia
prob_uma <- dpois(1, lambda)
```

```{r echo=FALSE}
cat(sprintf("b) A probabilidade de haver exatamente uma colônia é %.4f.", prob_uma))
```


#### c) Probabilidade de pelo menos duas colônias

```{r}
# c) Probabilidade de pelo menos duas colônias
prob_pelo_menos_duas <- 1 - ppois(1, lambda)  # P(X ≥ 2) = 1 - P(X ≤ 1)
```


```{r echo=FALSE}
# Exibição com sprintf() para valores únicos
cat(sprintf("c) A probabilidade de haver pelo menos duas colônias é %.4f.", prob_pelo_menos_duas))
```


```{r echo=FALSE}
# Tabela resumo com kable()
library(knitr)
tabela_ex5 <- data.frame(
  Item = c("Distribuição", "P(X = 1)", "P(X ≥ 2)"),
  Valor = c(distribuicao, prob_uma, prob_pelo_menos_duas)
)

kable(tabela_ex5, digits = 4, caption = "Resultados do Exercício 5")

```


---------------


